ACORDAO-COMPLETO-2515823

ACÓRDÃO 17956/2021 ATA 37/2021 - PRIMEIRA CÂMARA

VISTOS, relatados e discutidos estes autos de tomada de contas especial instaurada pela Caixa Econômica Federal em desfavor de Miguel Ângelo Busanello (CPF: XXX.495.180-XX) , em razão de desfalque, alcance, desvio ou desaparecimento de dinheiro, bens ou valores, evidenciados pela retirada de dinheiros oriundos de operações irregulares no âmbito da Agência Erechim/RS,
ACORDAM os Ministros do Tribunal de Contas da União, reunidos em sessão da Primeira Câmara, com fundamento nos arts. 1º, inciso I, 16, inciso III, alínea "d", 19 e 23, inciso III, da Lei nº 8.443/92, c/c os arts. 209, inciso IV, 210 e 214, inciso III, do Regimento Interno, e ante as razões expostas pelo Relator, em:
9.1. considerar revel Miguel Ângelo Busanello, conforme disposto no art. 12, § 3º, da Lei nº 8.443/92;
9.2. julgar irregulares as contas de Miguel Ângelo Busanello, condenando-o ao pagamento da quantia a seguir especificada, com a fixação do prazo de quinze dias, a contar da notificação, para que comprove, perante este Tribunal, nos termos do art. 214, III, "a", do RI/TCU, o recolhimento da dívida à Caixa Econômica Federal, atualizada monetariamente e acrescida dos juros de mora, calculada a partir das datas discriminadas até a data do recolhimento, na forma prevista na legislação em vigor:
	Data
	Valor (R$) 

	20/12/2004
	1.611,51

	03/02/2005
	1.662,20

	03/02/2005
	1.643,06

	04/02/2005
	1.736,65

	14/03/2005
	1.623,49

	15/03/2005
	2.051,53

	31/05/2005
	2.056,56

	27/12/2005
	3.041,01

	28/12/2005
	3.341,73

	28/12/2005
	3.113,30

	05/01/2006
	3.270,22

	17/01/2006
	3.387,77

	17/01/2006
	3.467,70

	02/03/2006
	3.766,59

	29/03/2006
	3.938,71

	31/03/2006
	3.883,98

	31/03/2006
	3.883,98

	20/07/2006
	2.176,13

	28/07/2006
	4.038,84

	03/08/2006
	3.754,69

	09/01/2007
	10.752,96

	07/02/2007
	3.601,07

	07/02/2007
	3.909,74

	08/02/2007
	3.891,61

	27/03/2007
	4.129,31

	13/04/2007
	3.830,09

	23/07/2007
	4.095,84

9.3. autorizar desde logo a cobrança judicial das dívidas, nos termos do art. 28, inciso II, da Lei nº 8.443/92, caso não atendida a notificação;
9.4. remeter cópia do acórdão, bem como do relatório e voto que o fundamentam, à Procuradoria da República no Estado do Rio Grande do Sul, para ajuizamento das ações civis e penais cabíveis, nos termos do art. 16, § 3º, da Lei nº 8.443/92, c/c o art. 209, § 7º, do Regimento Interno.

Tomada de contas especial instaurada em razão de desfalque, alcance, desvio ou desaparecimento de dinheiro, bens ou valores, evidenciados pela retirada de dinheiros oriundos de operações irregulares no âmbito da Agência Erechim/RS,

Primeira Câmara

Caixa Econômica Federal.

3. Interessados/Responsáveis:
3.1. Interessado: Caixa Econômica Federal (00.360.305/0001-04).
3.2. Responsável: Miguel Angelo Busanello (XXX.495.180-XX).

13.1. Ministros presentes: Jorge Oliveira (na Presidência) e Walton Alencar Rodrigues (Relator).
13.2. Ministros-Substitutos convocados: Marcos Bemquerer Costa e André Luís de Carvalho.
13.3. Ministro-Substituto presente: Augusto Sherman Cavalcanti.

WALTON ALENCAR RODRIGUES

Adoto, como relatório, a instrução da unidade técnica (peça 78) , que contou com a anuência do titular da unidade técnica (peça 80) e do representante do Ministério Público (peça 81) , in verbis:
"INTRODUÇÃO
Cuidam os autos de tomada de contas especial instaurada pela Caixa Econômica Federal em desfavor de Miguel Ângelo Busanello (CPF: XXX.495.180-XX) , em razão de desfalque, alcance, desvio ou desaparecimento de dinheiro, bens ou valores, evidenciados pela retirada de dinheiros oriundos de operações irregulares no âmbito da Agência Erechim/RS.
HISTÓRICO
Em 21/3/2016, com fundamento na IN/TCU 71/2012, alterada pela IN/TCU 76/2016 e DN/TCU 155/2016, o dirigente da Caixa Econômica Federal autorizou a instauração da tomada de contas especial (peça 44) . O processo foi registrado no sistema e-TCE como número 2124/2018.
	O fundamento para a instauração da tomada de contas especial, conforme consignado na matriz de responsabilização elaborada pelo tomador de contas, foi a constatação da seguinte irregularidade:
A suspeita acerca de irregulares nas contratações de operações Cred-Sênior surgiram no âmbito da agência Erechim/RS em 09/01/07 a partir da contratação operação nº 107.0000323-98, concedida ao pai do arrolado, Sr. Francisco Mateus Busanello, visto que este não tinha vínculo com a Previdência Social e sua aposentadoria era pelo Governo do Estado do Rio Grande do Sul.  Importa salientar que a modalidade de empréstimo Cred-Sênior se destina a aposentados ou pensionistas do INSS em caráter permanente e que recebem seus proventos exclusivamente pelo INSS. Inicialmente o ex-empregado ignorou o CPF válido do seu pai nº XXX.516.840-XX, o qual apresentava no Sistema de Cadastro do CPF (SICPF) apenas erro na grafia do nome Frncisco Mateus Busanello e registrou um segundo CPF nº XXX.355.970-XX. Outra situação apontada em 12/06/07 refere-se às irregularidades apresentadas na documentação da operação nº 107.0000335-06, em nome de Antonio Maciel.   O Gestor da Unidade ao tomar conhecimento das irregularidades determinou o bloqueio do valor na conta vinculada nº 013.0008149-1, alertou o arrolado, e determinou que este providenciasse a regularização da documentação, conforme depoimento. Não obstante ter sido alertado, o arrolado solicitou o desbloqueio do valor a outro empregado e sacou R$ 3.500,00 diretamente no guichê do caixa à revelia da determinação gerencial.  Em 14/06/07 a operação foi estornada e o contrato cancelado. A partir da conclusão na análise preliminar, a qual determinou a participação do arrolado nas concessões Cred-Sênior, o Gestor da Unidade encaminhou a documentação à Auditoria Regional de Porto Alegre/RS (AUDIR/PO) para instauração de Processo Disciplinar Civil PDC. Em 21/06/07, por meio da Portaria 021/07, foi designada a Comissão para apuração de responsabilidade disciplinar e civil no PDC RS.0470.2007.A.000164. Os trabalhos da Comissão partiram da análise das 28 operações Cred-Sênior ativas, as quais contaram com a participação do arrolado, visto as semelhanças no modus operandi. O arrolado homologou a avaliação dos dados dos tomadores no Sistema de Mensuração de Risco de Crédito - SIRIC. A Comissão Apuradora constatou que as operações foram contratadas em desacordo com a modalidade Cred-Sênior, sendo que o arrolado permitiu operações de crédito a tomadores fictícios e sem vínculo de benefício do INSS, conforme informação da Agência da Previdência Social em Erechim/RS. Os cadastramentos de CPF para os supostos tomadores foram efetuados em datas próximas à concessão dos empréstimos, conforme itens 7.3 a 7.5 do Relatório Conclusivo. Os tomadores das operações analisadas não foram localizados no cadastro do PIS, assim como, a numeração dos títulos de eleitores pesquisados não constavam da página do Tribunal Superior Eleitoral - TSE na internet. Conforme item 7 do Relatório, as cópias dos documentos de identidade arquivadas junto aos dossiês apresentaram diversas fraudes, sendo que 21 carteiras de identidade informavam o nº do CPF do tomador, entretanto a inscrição destes no SICPF teria ocorrido em data posterior à de emissão da identidade. Houve situações de carteiras de identidade, as quais apresentavam modelo não vigente à época. Em outras os dados e fotografias estavam diferentes, mas apresentavam assinaturas idênticas; assim como, casos de tomadores diferentes, mas com fotografias idênticas, subitem 7.2.2.6 do Relatório. O exame grafotécnico realizado para verificar a autenticidade da documentação concluiu que o padrão nas assinaturas dos clientes nas Fichas de Abertura e Autógrafos PF - FAA era o mesmo, assim como nos contratos; sendo que o padrão de assinatura nos contratos pertencia a Miguel Ângelo Busanello, à exceção dos contratos de Francisco Mateus Busanello. A Comissão concluiu que houve concessão de empréstimos a tomadores fictícios, de acordo com as informações do órgão da Secretaria de Segurança Pública do Estado do RS, que não identificou os nomes consultados, nem a numeração dos RG dos tomadores. Logrou-se identificar um total de 28 operações fraudulentas de Cred-Senior que originaram a presente tomada de contas especial, as quais totalizaram R$ 91.660,27, a teor do quadro seguinte.
	Contrato
	Data
	Valor (R$) 

	18.0470.107.0001003-00
	20/12/2004
	1.611,51

	18.0470.107.0000598-30
	03/02/2005
	1.662,20

	18.0470.107.0000599-11
	03/02/2005
	1.643,06

	18.0470.107.0000687-40
	04/02/2005
	1.736,65

	18.0470.107.0000937-70
	14/03/2005
	1.623,49

	18.0470.107.0001151-70
	15/03/2005
	2.051,53

	18.0470.107.0000896-67
	31/05/2005
	2.056,56

	18.0470.107.0001890-25
	27/12/2005
	3.041,01

	18.0470.107.0001889-91
	28/12/2005
	3.341,73

	18.0470.107.0001891-06
	28/12/2005
	3.113,30

	18.0470.107.0001895-30
	05/01/2006
	3.270,22

	18.0470.107.0001893-78
	17/01/2006
	3.387,77

	18.0470.107.0001894-59
	17/01/2006
	3.467,70

	18.0470.107.0002001-00
	02/03/2006
	3.766,59

	18.0470.107.0002005-25
	29/03/2006
	3.938,71

	18.0470.107.0002006-06
	31/03/2006
	3.883,98

	18.0470.107.0002007-97
	31/03/2006
	3.883,98

	18.0470.107.0000313-16
	20/07/2006
	2.176,13

	18.0470.107.0000315-88
	28/07/2006
	4.038,84

	18.0470.107.0000316-69
	03/08/2006
	3.754,69

	18.0470.107.0000323-98
	09/01/2007
	10.752,96

	18.0470.107.0000326-30
	07/02/2007
	3.601,07

	18.0470.107.0000324-79
	07/02/2007
	3.909,74

	18.0470.107.0000325-50
	08/02/2007
	3.891,61

	18.0470.107.0000331-06
	27/03/2007
	4.129,31

	18.0470.107.0000333-60
	13/04/2007
	3.830,09

	18.0470.107.0000330-17
	23/07/2007
	4.095,84

	T O T A L
		91.660,27

O responsável arrolado na fase interna foi devidamente comunicado e, diante da ausência de justificativas suficientes para elidir a irregularidade e da não devolução dos recursos, instaurou-se a presente tomada de contas especial.
	No relatório (peça 62) , o tomador de contas concluiu que o prejuízo importaria no valor atualizado sem juros em 2/7/2020 de R$ 190.085,26, imputando-se a responsabilidade a Miguel Ângelo Busanello, na condição de gestor dos recursos. 
		Em 8/4/2020, a Controladoria-Geral da União emitiu o relatório de auditoria (peça 65) , em concordância com o relatório do tomador de contas. O certificado de auditoria e o parecer do dirigente do órgão de controle interno concluíram pela irregularidade das presentes contas (peças 66 e 67) .
	Em 14/4/2020, o ministro responsável pela área atestou haver tomado conhecimento das conclusões contidas no relatório e certificado de auditoria, bem como do parecer conclusivo do dirigente do órgão de controle interno, manifestando-se pela irregularidade das contas, e determinou o encaminhamento do processo ao Tribunal de Contas da União (peça 68) .
Na instrução inicial (peça 71) , analisando-se os documentos nos autos, concluiu-se pela necessidade de realização de citação, a qual, autorizada em 02/7/2020 (peça 73) , foi realizada nos seguintes termos: 
Irregularidade: desfalque de valores oriundos de operações irregulares no âmbito da Agência Erechim/RS.
	Evidências da irregularidade: documentos técnicos presentes nas peças 3, 8, 13, 14, 15, 16, 17, 18, 20, 21, 22, 24, 25 e 26.
	Normas infringidas: MN FP 043 033/ 3.2.4: o atendente é responsável pela conferência dos documentos apresentados e pela fidelidade na transcrição dos dados informados perante o CPF.    MN FP 043 033/ 3.3.2.1: o número de inscrição no CPF é atribuído à pessoa física uma única vez, independentemente da geração do cartão CPF, sendo de uso exclusivo desta, vedada, a qualquer título, a concessão de uma segunda inscrição.    MN CO 012 046/ 4.2.2.6.1.1: a autenticação das cópias dos documentos por empregado da CAIXA deve ser feita à vista dos documentos originais com a aposição do termo "confere com o original" nas cópias que devem ser carimbadas e assinadas pelo empregado responsável pela conferência/recepção da documentação. MN CR 016 080/ 3.1.4: as cópias dos documentos são autenticadas pela autoridade competente ou por empregado da CAIXA, sob carimbo identificador, à vista dos originais.    MN CO 041 027/ 4.2.3.3: após o cadastramento e/ou alteração dos dados do cliente no SIGAT é impressa uma FAA, onde é solicitado ao cliente que forneça, obrigatoriamente na presença do empregado responsável por sua identificação, seus padrões de assinatura e/ou das impressões de suas digitais em campos específicos da FAA destinados à sua identificação.  MN CO 041 027/ 4.2.3.4: Na coleta dos padrões de assinatura, deve ser solicitado ao cliente que reproduza pelo menos em um dos campos de que trata o item anterior, o mesmo padrão de assinatura que consta do documento de identificação apresentado por ele para abertura da conta, para fins de comparação e avaliação.  MN CO 041 027/ 4.2.2.10.2.1: É vedada, sob qualquer hipótese, a reabertura de conta ou a reutilização de numeração de conta já encerrada, ainda que para o mesmo titular.  MN CO 012 046/ 3.1.3: A concessão de empréstimos e financiamentos é precedida de elaboração de dossiê, obedecido ao que dispõe cada modalidade, observado o manual normativo de cada operação.  MN CR 016 080/3.5.13.10.1: A avaliação para Créd Sênior é efetuada para aposentados e pensionistas que apresentam o INSS como fonte pagadora CNPJ iniciado por 29.979.036.  MN CO 175 011/: que trata da concessão das operações do Créd-Sênior (empréstimo sem destinação específica a aposentado ou pensionista do INSS de caráter permanente) MN RH 053 / 11.2.1.2: Ao valer-se do cargo ou função para tirar proveito pessoal; MN RH 053/ 11.2.1.22: Ao escriturar voluntariamente com inexatidão documentos e outros papéis ou informá-los incorretamente; MN RH 053 / 11.3.1.4 - improbidade. 
	Débitos relacionados ao responsável Miguel Angelo Busanello (CPF: XXX.495.180-XX) :
	Data de ocorrência
	Valor histórico (R$) 

	20/12/2004
	1.611,51

	3/2/2005
	1.662,20

	3/2/2005
	1.643,06

	4/2/2005
	1.736,65

	14/3/2005
	1.623,49

	15/3/2005
	2.051,53

	31/5/2005
	2.056,56

	27/12/2005
	3.041,01

	28/12/2005
	3.341,73

	28/12/2005
	3.113,30

	5/1/2006
	3.270,22

	17/1/2006
	3.387,77

	17/1/2006
	3.467,70

	2/3/2006
	3.766,59

	29/3/2006
	3.938,71

	31/3/2006
	3.883,98

	31/3/2006
	3.883,98

	20/7/2006
	2.176,13

	28/7/2006
	4.038,84

	3/8/2006
	3.754,69

	9/1/2007
	10.752,96

	7/2/2007
	3.601,07

	7/2/2007
	3.909,74

	8/2/2007
	3.891,61

	27/3/2007
	4.129,31

	13/4/2007
	3.830,09

	23/7/2007
	4.095,84

		Cofre credor: Caixa Econômica Federal.
		Responsável: Miguel Angelo Busanello (CPF: XXX.495.180-XX) .
Conduta: descumprir deveres funcionais e dar causa a desfalque de valores decorrente de operações irregulares no âmbito da Agência Erechim/RS.
Nexo de causalidade: a ocorrência de desfalque de valores na Agência Erechim/RS resultou em prejuízo aos cofres da Caixa Econômica Federal.
Culpabilidade: não há excludentes de ilicitude, de culpabilidade e de punibilidade; é razoável supor que o responsável tinha consciência da ilicitude de sua conduta; era exigível conduta diversa da praticada, qual seja, cumprir de forma estrita os seus deveres funcionais estabelecidos nos normativos da entidade.
A devida comunicação processual foi entregue ao responsável Miguel Angelo Busanello conforme delineado adiante:
	Comunicação: Ofício 33894/2020 - Seproc (peça 75) 
Data da Expedição: 24/7/2020
Data da Ciência: 3/8/2020 (peça 76) 
Observação: Ofício enviado para o endereço do responsável, conforme pesquisa na base de dados no sistema da Receita Federal, custodiada pelo TCU (peça 74) .
Fim do prazo para a defesa: 18/8/2020
	
Conforme Despacho de Conclusão das Comunicações Processuais (peça 77) , as providências inerentes às comunicações processuais foram concluídas.
Transcorrido o prazo regimental, o responsável Miguel Angelo Busanello permaneceu silente, devendo ser considerado revel, nos termos do art. 12, § 3º, da Lei 8.443/1992.
ANÁLISE DOS PRESSUPOSTOS DE PROCEDIBILIDADE DA IN/TCU 71/2012
Apreciação do Prejuízo ao Contraditório e Ampla Defesa
	Verifica-se que não houve o transcurso de mais de dez anos desde o fato gerador sem que tenha havido a notificação do responsável pela autoridade administrativa federal competente (art. 6º, inciso II, c/c art. 19 da IN/TCU 71/2012, modificada pela IN/TCU 76/2016) , uma vez que o fato gerador da irregularidade sancionada ocorreu no período de 20/12/2004 a 23/7/2007, e o responsável foi notificado sobre a irregularidade pela autoridade administrativa competente por meio do ofício acostado à peça 40, recebido em 10/11/2010 (peça 57) .
Valor de Constituição da TCE 	
	Verifica-se, ainda, que o valor atualizado do débito apurado (sem juros) em 1/1/2017 é de R$ 170.905,76, portanto superior ao limite mínimo de R$ 100.000,00, na forma estabelecida conforme os arts. 6º, inciso I, e 19 da IN/TCU 71/2012, modificada pela IN/TCU 76/2016.
OUTROS PROCESSOS/DÉBITOS NOS SISTEMAS DO TCU COM OS MESMOS RESPONSÁVEIS
	Informa-se que não foi encontrado débito imputável ao responsável em outros processos no Tribunal.
	A tomada de contas especial está, assim, devidamente constituída e em condição de ser instruída.
EXAME TÉCNICO			
Da validade das notificações:
	Preliminarmente, cumpre tecer breves considerações sobre a forma como são realizadas as comunicações processuais no TCU. A esse respeito, destacam-se o art. 179, do Regimento Interno do TCU (Resolução 155, de 4/12/2002) e o art. 4º, inciso III, § 1º, da Resolução TCU 170, de 30 de junho de 2004, in verbis:
Art. 179. A citação, a audiência ou a notificação, bem como a comunicação de diligência, farse-ão:
I - mediante ciência da parte, efetivada por servidor designado, por meio eletrônico, fac-símile, telegrama ou qualquer outra forma, desde que fique confirmada inequivocamente a entrega da comunicação ao destinatário;
II - mediante carta registrada, com aviso de recebimento que comprove a entrega no endereço do destinatário;
III - por edital publicado no Diário Oficial da União, quando o seu destinatário não for localizado
 (...) 
Art. 3º As comunicações serão dirigidas ao responsável, ou ao interessado, ou ao dirigente de órgão ou entidade, ou ao representante legal ou ao procurador constituído nos autos, com poderes expressos no mandato para esse fim, por meio de:
I - correio eletrônico, fac-símile ou telegrama;
II - servidor designado;
III - carta registrada, com aviso de recebimento;
IV - edital publicado no Diário Oficial da União, quando o seu destinatário não for localizado, nas hipóteses em que seja necessário o exercício de defesa.
Art. 4º. Consideram-se entregues as comunicações:
I - efetivadas conforme disposto nos incisos I e II do artigo anterior, mediante confirmação da ciência do destinatário;
II - realizadas na forma prevista no inciso III do artigo anterior, com o retorno do aviso de recebimento, entregue comprovadamente no endereço do destinatário;
III - na data de publicação do edital no Diário Oficial da União, quando realizadas na forma prevista no inciso IV do artigo anterior.
§ 1º O endereço do destinatário deverá ser previamente confirmado mediante consulta aos sistemas disponíveis ao Tribunal ou a outros meios de informação, a qual deverá ser juntada ao respectivo processo.
 (...) 
	Bem se vê, portanto, que a validade da citação via postal não depende de que o aviso de recebimento seja assinado pelo próprio destinatário da comunicação, o que dispensa, no caso em tela, a entrega do AR em "mãos próprias". A exigência da norma é no sentido de o Tribunal verificar se a correspondência foi entregue no endereço correto, residindo aqui a necessidade de certeza inequívoca. 
	Não é outra a orientação da jurisprudência do TCU, conforme se verifica dos julgados a seguir transcritos:
São válidas as comunicações processuais entregues, mediante carta registrada, no endereço correto do responsável, não havendo necessidade de que o recebimento seja feito por ele próprio (Acórdão 3648/2013-TCU-Segunda Câmara, Relator Min.José Jorge) ;
É prescindível a entrega pessoal das comunicações pelo TCU, razão pela qual não há necessidade de que o aviso de recebimento seja assinado pelo próprio destinatário. Entregandose a correspondência no endereço correto do destinatário, presume-se o recebimento da citação. (Acórdão 1019/2008-TCU-Plenário, Relator Min.Benjamin Zymler) ;
As comunicações do TCU, inclusive as citações, deverão ser realizadas mediante Aviso de Recebimento - AR, via Empresa Brasileira de Correios e Telégrafos, bastando para sua validade que se demonstre que a correspondência foi entregue no endereço correto. (Acórdão 1526/2007-TCU-Plenário, Relator Min.Aroldo Cedraz) .
A validade do critério de comunicação processual do TCU foi referendada pelo Supremo Tribunal Federal, nos termos do julgamento do MS-AgR 25.816/DF, por meio do qual se afirmou a desnecessidade da ciência pessoal do interessado, entendendo-se suficiente a comprovação da entrega do "AR" no endereço do destinatário:
Ementa: agravo regimental. Mandado de segurança. Desnecessidade de intimação pessoal das decisões do tribunal de contas da união. art. 179 do regimento interno do TCU. Intimação do ato impugnado por carta registrada, iniciado o prazo do art. 18 da lei nº 1.533/51 da data constante do aviso de recebimento. Decadência reconhecida. Agravo improvido.
O envio de carta registrada com aviso de recebimento está expressamente enumerado entre os meios de comunicação de que dispõe o Tribunal de Contas da União para proceder às suas intimações.
O inciso II do art. 179 do Regimento Interno do TCU é claro ao exigir apenas a comprovação da entrega no endereço do destinatário, bastando o aviso de recebimento simples.
Da revelia do responsável Miguel Angelo Busanello
No caso vertente, a citação do responsável se deu em endereço proveniente da base de CPFs da Receita Federal, em sistema custodiado pelo TCU. A entrega do ofício citatório nesse endereço ficou comprovada.
Nos processos do TCU, a revelia não leva à presunção de que seriam verdadeiras todas as imputações levantadas contra os responsáveis, diferentemente do que ocorre no processo civil, em que a revelia do réu opera a presunção da verdade dos fatos narrados pelo autor (Acórdão 1009/2018-TCU-Plenário, Relator Min. Bruno Dantas; 2369/2013 - TCU -Plenário, Relator Min. Benjamin Zymler e 2449/2013 - TCU - Plenário, Relator Min. Benjamin Zymler) . Dessa forma, a avaliação da responsabilidade do agente não pode prescindir da prova existente no processo ou para ele carreada.
Ao não apresentar sua defesa, o responsável deixou de produzir prova da regular aplicação dos recursos sob sua responsabilidade, em afronta às normas que impõem aos gestores públicos a obrigação legal de, sempre que demandados pelos órgãos de controle, apresentar os documentos que demonstrem a correta utilização das verbas públicas, a exemplo do contido no art. 93 do Decreto-Lei 200/1967: "Quem quer que utilize dinheiros públicos terá de justificar seu bom e regular emprego na conformidade das leis, regulamentos e normas emanadas das autoridades administrativas competentes." 
Mesmo as alegações de defesa não sendo apresentadas, considerando o princípio da verdade real que rege esta Corte, procurou-se buscar, em manifestações do responsável na fase interna desta Tomada de Contas Especial, se havia algum argumento que pudesse ser aproveitado a seu favor. 
	Os argumentos apresentados na fase interna (peça 18) não elidem as irregularidades apontadas.
Em se tratando de processo em que a parte interessada não se manifestou acerca das irregularidades imputadas, não há elementos para que se possa efetivamente aferir e reconhecer a ocorrência de boa-fé na conduta do responsável, podendo este Tribunal, desde logo, proferir o julgamento de mérito pela irregularidade das contas, conforme os termos dos §§ 2º e 6º do art. 202 do Regimento Interno do TCU. (Acórdão 2064/2011-TCU-Primeira Câmara (relator Min. Ubiratan Aguiar) , 6.182/2011-TCU-1ª Câmara (relator Min. Weber de Oliveira) , 4.072/2010-TCU-1ª Câmara (Relator Min. Valmir Campelo) , 1.189/2009-TCU-1ª Câmara (Relator Min. Marcos Bemquerer) , 731/2008-TCU-Plenário (Relator Min. Aroldo Cedraz) .
Dessa forma, o responsável Miguel Angelo Busanello deve ser considerado revel, nos termos do art. 12, § 3º, da Lei 8.443/1992, devendo as contas serem julgadas irregulares, condenando-oao débito apurado.
Prescrição da Pretensão Punitiva
	Vale ressaltar que a pretensão punitiva do TCU, conforme Acórdão 1441/2016-TCU-Plenário, Relator Min. Benjamin Zymler, que uniformizou a jurisprudência acerca dessa questão, subordina-se ao prazo geral de prescrição indicado no art. 205 do Código Civil, que é de dez anos, contado da data de ocorrência da irregularidade sancionada, nos termos do art. 189 do Código Civil, sendo este prazo interrompido pelo ato que ordenar a citação, a audiência ou a oitiva do responsável.
No caso em exame, ocorreu a prescrição, uma vez que a irregularidade sancionada ocorreu em 23/7/2007, e o ato de ordenação da citação ocorreu em 02/7/2020 (peça 73) .
CONCLUSÃO
	Em face da análise promovida na seção "Exame Técnico", verifica-se que o responsável Miguel Angelo Busanello não logrou comprovar a boa e regular aplicação dos recursos, instado a se manifestar, optou pelo silêncio, configurando a revelia, nos termos do § 3º, do art. 12, da Lei 8.443/1992. Ademais, inexistem nos autos elementos que demonstrem a boa-fé do responsável ou a ocorrência de outras excludentes de culpabilidade.
Vale ressaltar que a jurisprudência pacífica nesta Corte é no sentido da imprescritibilidade das ações de ressarcimento ao erário (Súmula TCU 282) . Dessa forma, identificado dano ao erário, devese instaurar e julgar o processo de tomada de contas especial para responsabilizar seus agentes causadores, respeitando o direito ao contraditório e à ampla defesa, independentemente de quando ocorreram os atos impugnados.
Verifica-se também que houve a prescrição da pretensão punitiva, conforme análise já realizada.
	Tendo em vista que não constam dos autos elementos que permitam reconhecer a boa-fé do responsável, sugere-se que as suas contas sejam julgadas irregulares, nos termos do art. 202, § 6º, do Regimento Interno do TCU, com a imputação do débito atualizado monetariamente e acrescido de juros de mora, nos termos do art. 202, § 1º do Regimento Interno do TCU, descontado o valor eventualmente recolhido.
Por fim, como não houve elementos que pudessem modificar o entendimento acerca das irregularidades em apuração, mantém-se a matriz de responsabilização presente na peça 70.
PROPOSTA DE ENCAMINHAMENTO
Diante do exposto, submetemos os autos à consideração superior, propondo ao Tribunal:
considerar revel o responsável Miguel Angelo Busanello (CPF: XXX.495.180-XX) , para todos os efeitos, dando-se prosseguimento ao processo, com fulcro no art. 12, § 3º, da Lei 8.443/1992;
		julgar irregulares, nos termos dos arts. 1º, inciso I, 16, inciso III, alínea "d", da Lei 8.443/1992, c/c os arts. 19 e 23, inciso III, da mesma Lei, as contas do responsável Miguel Angelo Busanello (CPF: XXX.495.180-XX) , condenando-o ao pagamento das importâncias a seguir especificadas, atualizadas monetariamente e acrescidas dos juros de mora, calculadas a partir das datas discriminadas até a data da efetiva quitação do débito, fixando-lhe o prazo de quinze dias, para que comprove, perante o Tribunal, o recolhimento das referidas quantias aos cofres da Caixa Econômica Federal, nos termos do art. 23, inciso III, alínea "a", da citada lei, c/c o art. 214, inciso III, alínea "a", do Regimento Interno do TCU.
		Débitos relacionados ao responsável Miguel Angelo Busanello (CPF: XXX.495.180-XX) :
	Data de ocorrência
	Valor histórico (R$) 

	20/12/2004
	1.611,51

	3/2/2005
	1.662,20

	3/2/2005
	1.643,06

	4/2/2005
	1.736,65

	14/3/2005
	1.623,49

	15/3/2005
	2.051,53

	31/5/2005
	2.056,56

	27/12/2005
	3.041,01

	28/12/2005
	3.341,73

	28/12/2005
	3.113,30

	5/1/2006
	3.270,22

	17/1/2006
	3.387,77

	17/1/2006
	3.467,70

	2/3/2006
	3.766,59

	29/3/2006
	3.938,71

	31/3/2006
	3.883,98

	31/3/2006
	3.883,98

	20/7/2006
	2.176,13

	28/7/2006
	4.038,84

	3/8/2006
	3.754,69

	9/1/2007
	10.752,96

	7/2/2007
	3.601,07

	7/2/2007
	3.909,74

	8/2/2007
	3.891,61

	27/3/2007
	4.129,31

	13/4/2007
	3.830,09

	23/7/2007
	4.095,84

Valor atualizado do débito (com juros) em 18/9/2020: R$ 333.614,02.
	autorizar, desde logo, a cobrança judicial das dívidas, caso não atendida a notificação, na forma do disposto no art. 28, inciso II, da Lei 8.443/1992;
autorizar também, desde logo, se requerido, com fundamento no art. 26, da Lei 8.443, de 1992, c/c o art. 217, §§ 1º e 2º do Regimento Interno do TCU, o parcelamento da (s) dívida (s) em até 36 parcelas, incidindo, sobre cada parcela, corrigida monetariamente, os correspondentes acréscimos legais, fixando-lhe o prazo de quinze dias, a contar do recebimento da notificação, para comprovar, perante o Tribunal, o recolhimento da primeira parcela, e de trinta dias, a contar da parcela anterior, para comprovar os recolhimentos das demais parcelas, devendo incidir, sobre cada valor mensal, atualizado monetariamente, os juros de mora devidos, no caso do débito, na forma prevista na legislação em vigor, alertando o responsável de que a falta de comprovação do recolhimento de qualquer parcela importará o vencimento antecipado do saldo devedor, nos termos do § 2º do art. 217 do Regimento Interno deste Tribunal;
enviar cópia do Acórdão a ser prolatado à Procuradoria da República no Estado do Rio Grande do Sul, nos termos do § 3º do art. 16da Lei 8.443/1992, c/c o § 7º do art. 209 do Regimento Interno do TCU, para adoção das medidas cabíveis; e
enviar cópia do Acórdão que vier a ser proferido a Caixa Econômica Federal e ao responsável, para ciência;
informar à Procuradoria da República no Estado do Rio Grande do Sul, a Caixa Econômica Federal e ao responsável que a presente deliberação, acompanhada do Relatório e do Voto que a fundamenta, está disponível para a consulta no endereço www.tcu.gov.br/acordaos, além de esclarecer que, caso requerido, o TCU poderá fornecer sem custos as correspondentes cópias, de forma impressa; e
informar à Procuradoria da República no Estado do Rio Grande do Sul que, nos termos do parágrafo único do art. 62 da Resolução TCU 259/2014, os procuradores e membros do Ministério Público credenciados nesta Corte podem acessar os presentes autos de forma eletrônica e automática, ressalvados apenas os casos de eventuais peças classificadas como sigilosas, as quais requerem solicitação formal".

não há.

Procurador Marinus Eduardo De Vries Marsico.

TOMADA DE CONTAS ESPECIAL. DESFALQUE. E/OU DESVIO DE DINHEIRO PÚBLICO. CITAÇÃO. REVELIA. CONTAS IRREGULARES. DÉBITO. PRESCRIÇÃO DA PRETENSÃO PUNITIVA.

TOMADA DE CONTAS ESPECIAL (TCE)

Secretaria de Controle Externo de Tomada de Contas Especial (SecexTCE).

Trata-se de tomada de contas especial instaurada pela Caixa Econômica Federal em desfavor de Miguel Ângelo Busanello (CPF: 476.495.180-00) , em razão de desfalque, alcance, desvio ou desaparecimento de dinheiro, bens ou valores, evidenciados pela retirada de dinheiros oriundos de operações irregulares no âmbito da Agência Erechim/RS.
O relatório do tomador de contas concluiu que restou configurada a responsabilidade de Miguel Ângelo Busanello, na condição de gestor dos recursos, em razão dos prejuízos causados à entidade, no valor atualizado, sem juros, em 2/7/2020, de R$ 190.085,26.
Regularmente citado, o responsável não se manifestou nem recolheu o débito, restando caracterizada sua revelia, o que autoriza o prosseguimento do feito, consoante o disposto no art. 12, § 3º, da Lei nº 8.443/92.
Corretamente responsabilizado pelo dano ao Erário, o gestor não logrou comprovar a regularidade de seus atos, não demonstrou tem agido com boa-fé e tampouco apresentou excludentes de culpabilidade.
Por esse motivo, julgo irregulares as contas de Miguel Ângelo Busanello, com base no art. 16, inciso III, alínea "d", da Lei nº 8.443/92, e o condeno ao pagamento do débito apurado.
Deixo de aplicar-lhe a multa prevista no art. 57, da Lei nº 8.443/92, em razão da prescrição da pretensão punitiva, consoante assentado no relatório.
Ante o exposto, acolho os pareceres uniformes e voto no sentido de que seja aprovado o Acórdão que ora submeto à deliberação deste Colegiado.
TCU, Sala das Sessões, em 26 de outubro de 2021.
WALTON ALENCAR RODRIGUES 
Relator